【裁判字號】    99,台上,2226
【裁判日期】    990415
【裁判案由】    偽造文書
【裁判全文】
最高法院刑事判決            九十九年度台上字第二二二六號
上  訴  人  台灣高等法院檢察署檢察官
上  訴  人
即  被  告  甲○○
選任辯護人  潘宏坤律師
上列上訴人等因被告偽造文書案件，不服台灣高等法院中華民國
九十八年十一月十日第二審更審判決（九十八年度上更(一)字第五
號，起訴案號：台灣台北地方法院檢察署九十二年度偵續(二)字第
八號），提起上訴，本院判決如下：
    主  文
上訴駁回。
    理  由
按刑事訴訟法第三百七十七條規定，上訴於第三審法院，非以判
決違背法令為理由，不得為之。是提起第三審上訴，應以原判決
違背法令為理由，係屬法定要件。如果上訴理由書狀並未依據卷
內訴訟資料，具體指摘原判決不適用何種法則或如何適用不當，
或所指摘原判決違法情事，顯與法律規定得為第三審上訴理由之
違法情形，不相適合時，均應認其上訴為違背法律上之程式，予
以駁回。本件原審審理結果，認為上訴人即被告甲○○與乙○○
原係夫妻（於民國九十一年八月二日經法院判決准予離婚確定）
，梁秀菊為乙○○之胞姊，被告與乙○○、梁秀菊、劉昭胤、黃
美霞於八十年九月七日設立坤維實業有限公司（下稱坤維公司）
，由乙○○擔任負責人，其中梁秀菊登記出資新台幣（下同）二
十五萬元，該公司會計業務均委由乙○○之遠親郭豐峻處理。嗣
被告與乙○○因感情不睦，乃於八十五年五月二十二日簽署「離
婚協議書」，約定「女方坤維實業公司歸男方所有」，惟辦理離
婚登記前，被告為儘速掌控坤維公司全部經營權，竟基於偽造私
文書後行使以使公務員登載不實之犯意，未經梁秀菊之同意或授
權，即委託不知情之郭豐峻辦理坤維公司變更登記事宜，而有如
原判決事實欄所載偽造並行使私文書及使公務員登載不實文書等
犯行明確，因而撤銷第一審關於此部分之科刑判決，經比較新舊
法律規定，改判依行為時牽連犯規定，從一重論被告犯行使偽造
私文書罪，處有期徒刑四月，且依中華民國九十六年罪犯減刑條
例第二條第一項第三款規定減為有期徒刑二月，如易科罰金，以
銀元三百元即新台幣九百元折算一日，及為相關沒收之諭知。已
詳其調查、取捨證據之結果及憑以認定犯罪事實之心證理由，
並對於被告否認犯行之供詞及所辯各語認非可採，予以論述甚詳
。且就公訴意旨另以：(1)被告與乙○○雖於八十五年五月二十二
日簽署離婚協議書，惟因被告拒絕協同辦理離婚登記，致該協議
離婚未能生效，詎被告明知前開兩願離婚協議未生效力，所附財
產歸屬分配契約亦應不生效力，竟出於偽造文書之概括犯意，於
同年八月間，未經乙○○同意，委託不知情之郭豐峻，盜用乙○
○印章，蓋於坤維公司股東同意書上，而偽造乙○○同意將坤維
公司出資移轉之同意書，將乙○○出資之二百二十五萬元轉由被
告、林潘月娥、徐崇治、黃美霞承受，同時變更公司章程，改推
被告為董事後，持前開偽造之同意書向台北市政府建設局申請公
司變更登記。(2)被告復承前開偽造文書之概括犯意，於八十七年
十二月間，連續未經乙○○之同意，盜用乙○○印章於榮陽堂股
份有限公司（下稱榮陽堂公司）股東同意書上，偽造乙○○同意
將其持有榮陽堂公司之股份一千股轉讓予被告之同意書，嗣即持
該同意書，向台北市政府建設局申辦公司變更登記。(3)被告復承
前開概括犯意，於八十七年間某日，未經乙○○同意，逕自以乙
○○為申報納稅人義務人，自己則列為配偶，偽造乙○○八十六
年度之綜合所得稅申報書後，持交台北市國稅局核定，致台北市
國稅局核定後通知乙○○補繳稅款一萬四千四百四十三元，因認
被告涉犯刑法第二百十六條、第二百十條之行使偽造私文書罪嫌
，及同法第二百十四條之使公務員登載不實罪嫌部分，則說明：
(1)被告與乙○○於簽訂「離婚協議書」後，雖未辦理離婚登記，
依我國民法「離婚之要式性」規定而未生「離婚效力」，但刑法
認定被告是否有偽造文書行為，除存在「客觀行為」外，尚應探
求被告有無偽造私文書之主觀上犯意。依被告與乙○○於八十五
年五月二十二日簽署之「離婚協議書」內容，及乙○○、宋秋英
於第一審審理中之證言，可證明乙○○於八十五年間確實有明確
表示自己要退出坤維公司及榮陽堂公司，是被告主觀上認乙○○
有授權，難認其有偽造私文書及使公務員登載不實公文書之故意
。(2)被告與乙○○原係夫妻，於九十一年八月二日經法院判決准
予離婚確定。八十三年至八十五年度的綜合所得稅申報，因乙○
○在國外，故授權被告處理。而申報八十六年度綜合所得稅時，
因婚姻關係尚存續中，被告依乙○○以往之授權列乙○○為納稅
義務人而申報，其主觀上並無冒用乙○○名義而偽造私文書及使
公務員登載不實公文書之犯意等情，而以不能證明被告此部分有
行使偽造私文書及使公務員登載不實之犯行，因公訴人認此部分
與前開有罪部分，有裁判上一罪關係而不另為無罪諭知。經核並
無違誤，從形式上觀察，亦無其他足以影響判決結果之違法情形
存在。被告上訴意旨略稱：(一)、坤維公司之股本五百萬元係由榮
陽堂公司在彰化商業銀行之帳戶提出，再存入坤維公司在同銀行
之帳戶，且乙○○於原審提出上開提款單及新開戶收入傳票後證
述「我看了傳票之後覺得很疑惑……，傳票上的字是我的沒錯」
等語，可見梁秀菊並未投資坤維公司，惟原判決對於上開提款單
及新開戶收入傳票有利於被告之證據，不予採信，又未說明不採
之理由，有判決不載理由之違法。(二)、梁秀菊如係借名登記，即
非被害人，無提起再議之權，惟本件經檢察官三次不起訴處分，
三次提起再議，經台灣高等法院檢察署發回續查，第四次始提起
公訴，原判決未依法諭知不受理判決，有不適用法則之違法。(三)
、梁秀菊投資坤維公司之二十五萬元是否為其借款予乙○○或榮
陽堂公司及其印章由誰保管部分，乙○○、梁秀菊於偵查、原審
之證述矛盾，原判決對此不相符之證據均予採信，有判決理由矛
盾之違法，且對被告於原審有利之答辯不予採信，亦未說明不採
之理由，有判決不載理由之違法。(四)、被告委託郭豐峻辦理坤維
公司變更登記事宜，並未取得利益，沒有移轉股權之動機，原審
對於被告是否僅委託郭豐峻辦理承買部分而不及於出賣部分未予
調查，有應調查之證據而未予調查之違法。(五)、原判決就乙○○
於坤維公司股權二百二十五萬元及榮陽堂公司股份一百萬元部分
，認被告無偽造文書犯意之理由，同樣亦適用於梁秀菊於坤維公
司股權二十五萬元部分，原判決卻作不同之認定，有判決理由矛
盾之違法。(六)、被告主觀上並無偽造文書之犯意，經檢察官三次
不起訴處分，亦為原審法院上訴審所是認，原判決對於有利於被
告之證據不予採信，亦未說明不採之理由，有判決不載理由之違
法云云。檢察官上訴意旨略稱：(一)、被告與乙○○簽訂之離婚協
議書雖約定「女方退出榮陽堂股份歸男方所有，女方坤維實業公
司歸男方所有」，惟此部分係乙○○為與被告離婚，作為讓步之
條件。嗣後被告並不願意離婚而未履行離婚登記，乙○○自無再
受此條件之拘束，故難認乙○○當初與被告已達成退出坤維公司
及榮陽堂公司之合意。原判決就被告涉嫌偽造乙○○之坤維公司
及榮陽堂公司出資同意移轉部分，認定被告「主觀上」無行使偽
造私文書及使公務員登載不實之犯意，所載理由即有矛盾。(二)、
乙○○於原審證稱「我們從來沒有說要將股份讓與任何一個人，
我認為沒有一個人可以用我的印章去蓋，而且也沒有經過我授權
」、「我後來去查才知道已被變更，這是事後被告知，我才去查
的」等語，足見乙○○並未同意，且不知悉股權變動之情事，此
與證人宋秋英證述相互齟齬，原判決未說明何以乙○○之證述不
可採，自有判決不備理由之違誤。(三)、被告於八十五年八月間將
乙○○所有之坤維公司股權移轉予他人，嗣於二年多後之八十七
年十二月間將乙○○所有之榮陽堂公司股份移轉至自己名下，足
見原審以被告依離婚協議書之記載，認定被告主觀上無行使偽造
私文書及使公務員登載不實之犯意，此認定有違經驗法則及論理
法則。(四)、被告擅自以乙○○為納稅義務人辦理申報八十六年度
綜合所得稅及移轉乙○○所有之榮陽堂公司股份之行為，分別在
八十七年間及八十七年十二月間，距本案科刑判決之犯罪時間，
已有二年之久，且被告辦理申報八十六年度綜合所得稅之行為，
與離婚協議書之簽訂無涉，顯非基於概括犯意為之，原審認定被
告被起訴之犯行皆屬於連續犯，有判決適用法律不當之違法等語
。
惟查：(一)、證據之取捨、證據證明力之判斷，以及事實有無之認
定，屬事實審法院之職權，苟其取捨判斷與認定，並不違背論理
法則及經驗法則，即不容任意指為違法，而執為適法之第三審上
訴理由。卷查坤維公司於八十年九月十二日設立登記，該公司章
程於同年月七日首次訂立，被告出資二百萬元、乙○○出資二百
五十萬元、梁秀菊出資二十五萬元，均為章程訂定時之股東，並
推乙○○為董事對外代表公司，此有坤維公司章程及設立登記股
東繳納股款明細表可稽。復參之梁秀菊於八十年九月三日自中國
國際商業銀行員林辦事處匯款五十一萬五千元予乙○○，匯款日
距章程訂定之日僅四天，梁秀菊謂其有出資二十五萬元投資坤維
公司，尚非無據。況被告曾於偵訊中稱：「股東除告訴人二人（
指乙○○、梁秀菊）外均為人頭，梁秀菊有出資二十五萬元，是
公司成立時交給乙○○，所以梁秀菊非人頭，其他人我不清楚」
等語，益證梁秀菊應有實際出資二十五萬元。再者，坤維公司章
程記載股東並無榮陽堂公司，是並無證據顯示榮陽堂公司有出資
設立坤維公司。況依卷附兆豐國際商業銀行員林分行九十八年八
月十七日（98）兆銀員聯字第0280號函暨所附梁秀菊帳戶明細影
本顯示，梁秀菊於七十九年七月二十七日及同年十二月三日分別
自中國國際商業銀行員林辦事處分別取款八十萬元及一百萬元匯
至彰化商業銀行榮陽堂公司帳戶，足證梁秀菊與榮陽堂公司亦有
資金往來。縱如被告所稱坤維公司係榮陽堂出資設立，亦難認梁
秀菊未實際出資。故被告所提出坤維公司於設立登記時，由榮陽
堂公司轉出五百萬元存入坤維公司帳戶之彰化商業銀行提款單及
同銀行之新開戶收入傳票，仍難為有利於被告之認定，原判決就
此雖漏未說明，而有微疵，然於判決本旨不生影響。是被告上訴
意旨(一)，仍執梁秀菊並未投資坤維公司漫為指摘，重為爭執，並
非適法之第三審上訴理由。(二)、告訴人接受不起訴處分書後，得
於七日內以書狀述不服之理由，聲請再議，刑事訴訟法第二百
五十六條第一項前段定有明文。本件梁秀菊因遭被告偽造同意書
將其在坤維公司之出資額移轉過戶予被告等人，乃於八十八年八
月十九日具狀提出告訴，有刑事告訴狀在卷可憑，梁秀菊既為被
害人，且已合法提出告訴，依前揭規定，其於接受不起訴處分書
後，自得聲請再議，被告上訴意旨(二)指摘原判決未諭知不受理，
而有不適用法則之違法，顯屬誤解。(三)、被告與乙○○因感情不
睦，於八十五年五月二十二日簽署「離婚協議書」，該協議書內
容明載男方當事人為被告，女方當事人為乙○○，有該離婚協議
書影本在卷可憑，足見該離婚協議書之當事人為被告與乙○○，
且協議內容之記載係就雙方協議離婚後之財產分配及子女監護權
相關事宜，並未涉及梁秀菊在坤維公司登記之出資額處分問題，
是乙○○因係離婚協議書之當事人，自應受該協議書約定事項之
拘束，而梁秀菊既係該協議書當事人外之第三人，自非該協議書
效力所及之人。原判決因而就梁秀菊之坤維公司出資額二十五萬
元部分與乙○○於坤維公司之股權二百二十五萬元及榮陽堂公司
股份一百萬元部分，為不同之認定，經核並不悖乎經驗與論理法
則，且屬事實審採證認事職權之行使，自不容任意指摘。被告猶
執上訴意旨(五)，對於事實審法院取捨證據與自由判斷證據證明力
之職權行使，徒憑己意任意指為違法，與法律規定得為第三審上
訴理由之違法情形，亦不相適合。(四)、證據係由法院自由判斷，
故證人之證言縱令先後未盡相符或互有矛盾，但事實審法院本於
審理所得之心證，就其證言一部分認為確實可信予以採取，原非
法所不許。又同一證人前後供述彼此不能相容，則採信同一證人
之部分證言時，當然排除其他部分之證言，此為法院取捨證據法
理上之當然結果，縱未於判決理由內說明捨棄他部分證言，而僅
說明採用某部分證言之理由，於判決本旨亦無影響，此與判決不
備理由尚有未合。本件關於乙○○是否同意被告移轉股權，原審
採信乙○○於第一審審理中所證：「離婚協議書上寫女方退出榮
陽堂，女方坤維公司也是歸男方所有，女方就是只代表伊自己，
伊當時的心情是什麼都不要，是要求離婚，以這個作為讓步的條
件；其於八十五年七月間有從坤維公司提領一筆八十幾萬元，因
為伊不想要坤維公司所以把錢提掉，領錢時伊去跟公司小姐說伊
是負責人要拿印章，錢領走後沒有把印鑑章放回公司，伊當時是
要把公司放掉。」等語，據以認定被告主觀上認乙○○有授權等
情，則乙○○於原審翻異前詞改稱未同意，不知道股權變動情事
等語，當然被排除，原判決雖僅說明採用前述證言之理由，而就
不採取之證詞漏未說明，但於判決本旨亦不生影響，難謂有判決
理由不備之違法。(五)、國家之刑罰權對於每一犯罪事實而存在，
單一之犯罪事實，實體法上之刑罰權僅有一個，在訴訟法上自亦
無從分割，無論起訴程序或上訴程序皆然。本件公訴人係就被告
偽造梁秀菊同意移轉坤維公司出資額部分，認其涉犯行使偽造私
文書及使公務員登載不實公文書罪嫌，暨被告偽造乙○○同意移
轉坤維公司及榮陽堂公司出資額，以及未經乙○○同意，逕以乙
○○名義申報綜合所得稅部分，認其連續涉犯行使偽造私文書及
使公務員登載不實公文書罪嫌，而依修正前刑法連續犯規定之裁
判上一罪提起公訴。原審經審理結果，認為被告就前述梁秀菊部
分之行為構成犯罪，惟就被訴關於前述乙○○部分，認均不能證
明被告犯罪，惟因檢察官係依連續犯裁判上一罪關係提起公訴，
基於審判不可分原則，爰於理由內說明此部分不另為無罪之諭知
，經核並無違誤，檢察官上訴意旨(四)指摘原判決此部分有適用法
則不當之違法，尚屬誤會。(六)、被告及檢察官其餘上訴意旨，或
為單純事實之爭執；或就不影響全部犯罪事實之認定而可認於原
判決之主旨無影響之事項；或就原審已加審酌、論斷，屬原審得
本於職權裁量之事項，已於判決內詳述其認事採證及證據取捨、
判斷之理由，為其職權之適法行使，並無違背證據法則之情形；
或事證已臻明確並無再為調查必要之裁量事項，依憑己見，任意
指摘為違法，核與法律規定得為第三審上訴理由之違法情形均不
相適合。應認被告及檢察官關於得上訴之行使偽造私文書部分之
上訴違背法律上之程式，予以駁回。又被告所犯重罪之上訴既不
合法，無從為實體判決，其牽連所犯刑法第二百十四條之使公務
員登載不實公文書之輕罪部分，即無從適用審判不可分原則併為
實體上之審判，亦應從程序上予以駁回。
據上論結，應依刑事訴訟法第三百九十五條前段，判決如主文。
中    華    民    國  九十九  年    四    月   十五   日
                      最高法院刑事第十三庭
                          審判長法官  賴  忠  星
                                法官  呂  丹  玉
                                法官  吳      燦
                                法官  蔡  名  曜
                                法官  葉  麗  霞
本件正本證明與原本無異
                                      書  記  官
中    華    民    國  九十九  年    四    月  二十一  日
                                                      Ｑ

司法院資訊處製作；財團法人民間司法改革基金會備份。
